【裁判字號】    89,上,176
【裁判日期】    890927
【裁判案由】    清償借款
【裁判全文】
臺灣高等法院民事判決  八十九年度上字第一七六號
      上  訴  人    乙○○
                    甲○○
                    丙○○
      右三人共同    洪三財律師
      訴訟代理人
      上  訴  人    戊○○      住台北市中正區○○○路○段二十七之一號三樓
      訴訟代理人    洪三財律師
                    楊美玲律師
                    莫詒文律師
      右  一  人    陳麗增律師
      複代理人
      被上訴人      華僑商業銀行股份有限公司
                                設台北市○○區○○路八號
      法定代理人    戴立寧      住台北市○○區○○路八號
      訴訟代理人    陳志明      住台北縣中和市○○路○段二二八號五樓
右當事人間清償借款事件，上訴人對於台灣台北地方法院於中華民國八十八年十二月
二十三日所為八十八年度重訴字第一五四二號第一審判決提起上訴，本院判決如左：
    主      文
原判決關於(一)命上訴人乙○○給付新台幣壹仟零伍拾柒萬玖仟捌佰零捌元，及自民國
八十八年七月三十日起至清償日止，按週年利率百分之九、七八五計算之利息，暨自
民國八十八年七月三十日起至清償日止，按上開利率百分之二十計算之違約金，及該
部分假執行之宣告；(二)命上訴人乙○○、丙○○、戊○○連帶給付日幣玖拾肆萬伍仟
元，及自民國八十八年七月三十日起至清償日止，按週年利率百分之四計算之利息，
暨自民國八十八年七月三十日起至清償日止，按上開利率百分之二十計算之違約金，
及該部分假執行之宣告；(三)命乙○○、丙○○、戊○○連帶負擔訴訟費用之裁判；均
廢棄。
右廢棄部分，被上訴人在第一審之訴及其假執行之聲請均駁回。
其餘上訴駁回。
第一審關於命上訴人乙○○、丙○○、戊○○負擔訴訟費用部分，及第二審訴訟費用
，由上訴人甲○○、丙○○、戊○○連帶負擔五十分之一，餘由被上訴人負擔。
    事      實
甲、上訴人乙○○、甲○○、丙○○部分：
一、聲明：(一)原判決不利上訴人部分廢棄。(二)前項廢棄部分，被上訴人在第一審之訴
    及假執行之聲請均駁回。
二、陳述：除與原判決記載相同者予以引用外，補稱略以：
    (一)本件屬類似必要共同訴訟，原審被告丁○○自認曾有借款之不利行為，依法對
      被告全體不生效力，況且丁○○明白表示不同意上訴人之請求，且稱其對到底
      借款多少亦不清楚，原審徒憑丁○○之陳述遽認被上訴人確曾交付借款，於法
      有違。原審以被上訴人主張多少金額係被上訴人之權利，非上訴人等所能置喙
      ，惟依常理而言，一般主張債權者並不會以多報少，損失自身權益，是被上訴
      人就其交付予碧優電腦股份有限公司（以下簡稱碧優公司）之確實款項交代不
      清，未舉證以實其說，尤其被上訴人向台灣板橋地方法院（以下簡稱板橋地院
      ）聲請拍賣丁○○之房地，被上訴人之債權已獲部分清償，被上訴人自應提出
      明確證據以證明其獲清償後之確實款項，惟被上訴人所提之實際債權額計算書
      僅有債權計算程式及數字，並無明確證據交代其債權，自無可採。
    (二)上訴人等於八十六年間委託律師發律師函，係向被上訴人重申終止保證之意思
      表示，且已生效之法律行為依法自不得撤回，更遑論撤銷。縱認上訴人係撤銷
      終止保證，且其真意茍如原審認定之另訂新保證契約，惟被上訴人並未於接獲
      上訴人之要約後立即為承諾之意思表示，依法自無成立新保證契約之餘地。況
      且上訴人並未於該存證信函內表明新保證契約之具體內容，如何能視為新要約
      ，而被上訴人復無上訴人係為新保證契約要約之主張，原審自不得認定雙方回
      復保證契約。
    (三)被上訴人所主張碧優公司之借款，其借期早於八十五年六月至十月間屆滿，惟
      被上訴人於借期屆至時，並未請求碧優公司清償，仍繼續收取利息，且詳閱被
      上訴人所提之放款收回明細表，並非每項利息欄後均記載逾期息，是縱認逾期
      息係違約金，亦非每項利息為逾期息，而係利息，是故被上訴人於借期屆至後
      仍向碧優公司收取利息，其顯然默示同意碧優公司延期清償，依最高法院五十
      年台上字第二二八二號判決，上訴人等自不負保證之責。另被上訴人雖向法院
      聲請拍賣抵押物，惟係於借款期間屆至一年之後，更足證明被上訴人同意延期
      清償至八十七年間，且被上訴人亦與上訴人戊○○表示和解，允為延期清償，
      有和解書可證。
    (四)系爭保證契約係被上訴人基於經濟強勢地位所片面制定之定型化契約，其明顯
      違反誠信原則，且對保證人顯失公平，依消費者保護法之規定自屬無效。縱認
      消費者保護法雖於八十三年一月十一日公布施行，在系爭保證契約書及開發信
      用狀融資契約書簽訂之後，不能直接適用於本件，惟消費者保護法有關定型化
      契約無效情形之規定，乃誠實信用原則之具體化，其亦得以法理而加以適用。
      依民法第一百四十八條第二項、類推適用消費者保護法第二十二條之規定自屬
      無效，上訴人即無保證義務。被上訴人於主債務人碧優公司借款時，要求上訴
      人及原審被告丁○○、己○○等多名股東擔任連帶保證人，並要求上訴人乙○
      ○及丁○○提供房屋作為抵押物擔保，而被上訴人使上訴人簽立之保證書，乃
      被上訴人所事先製作之定型化契約，上訴人等只能決定簽名與否，完全無商議
      之餘地。又被上訴人所製作之保證書，載明連帶保證人就主債務人對於被上訴
      人所負之借款、票款、透支、墊款、保證、損害賠償等及其他一切債務，於新
      台幣六千萬元之限額內負連帶清償責任，且載明連帶保證人拋棄先訴抗辯權、
      拋棄延期清償免責權。另於被上訴人所製作之開發信用狀暨融資契約書內，除
      同樣將連帶保證人之先訴抗辯權、延期清償免責權等權利預先拋棄外，更作不
      得終止保證契約之限制，而將上訴人等保證人之權利預先拋棄殆盡。依民法第
      一百四十八條第二項、類推適用消費者保護法第二十二條規定，該保證契約亦
      屬無效，上訴人自無保證義務。
    (五)被上訴人不理會上訴人等催告行使債權之通知在先，復以片面擬定顯失公平之
      定型化條款，剝奪上訴人之法定免責權，請求上訴人履行保證責任在後，倘無
      斟酌被上訴人之過失，減少保證之款項，殊非事理之平，違背誠信原則至極。
    (六)原審據以認定被上訴人可自行決定清償順序之銀行授信契約書、抵押權設定契
      約書，其上並無上訴人等之簽名，即上訴人等並未與被上訴人有此特別約定，
      而係碧優公司及丁○○與被上訴人所約定，上訴人等自不受該約定之拘束。
    (七)本件開發信用狀上訴人乙○○、丙○○、戊○○等並未於該契約上擔任連帶保
      證人，且保證書上係保證新台幣六千萬元，而系爭開發信用狀暨融資契約則明
      白表示等值新台幣四千萬係指外幣而言，二者契約無論金額、用語皆不同，顯
      各自獨立生效。再者，本件保證書與外幣融資契約書簽約係同一日，然竟僅邀
      同保證書中二保證人即丁○○、甲○○為連帶保證人，顯有區別。
    (八)被上訴人主張碧優公司貸款帳號0000000000000 帳戶內之連動轉存入金額為其
      所交付之借款，茍被上訴人此項主張為真，則該帳戶內之連動轉扣帳金額（代
      號P10061）自係碧優公司所清償借款之款項，就此亦經被上訴人自認在案。而
      就被上訴人所提出之帳號0000000000000 帳戶之部分往來資料以觀，其中連動
      轉扣帳金額計新台幣四十二萬四千七百五十六元，且與被上訴人所提出七筆借
      款利息明細表比對結果，該連動轉扣帳金額均非利息支出，足見其為碧優公司
      償還本金之款項，且被上訴人僅提出帳號0000000000000 帳戶之部分往來資料
      ，顯故意規避碧優公司清償本金之事實。至於被上訴人雖辯稱該連動轉扣帳金
      額均係其借款所收取之利息云云，惟被上訴人僅空言主張，或提出其自行製作
      之不實資料，迄未舉證以實其說，自難憑信。
乙、上訴人戊○○部分：
一、聲明：(一)原判決不利於上訴人部分廢棄。(二)前項廢棄部分，被上訴人於第一審之
    訴及假執行之聲請均駁回。
二、陳述：除與原判決記載及上訴人乙○○、甲○○、丙○○陳述相同者予以引用外
    ，補稱略以：
    (一)原審雖認系爭保證書保證人拋棄權益之條款有效，惟八十九年五月五日民法債
      篇修正已明文增訂不得預先拋棄保證一節之權利（民法第七百三十九條之一）
      ，修正後之債篇施行法並規定應溯及既往，判決後法律修正，原審不及適用，
      惟既經修正，自應適用修正後之法條，原判決自不足以維持。
    (二)碧優公司於八十四年七月二十一日（本金新臺幣一百二十萬）之借款，於八十
      五年一月二十一日即已逾期，碧優公司已呈現支付不能，甚且，八十四年十二
      月二十七日本金新臺幣一百零五萬之借款，及八十四年八月十一日本金新臺幣
      六百三十萬之借款，亦陸續發現於八十五年一月二十七日及同年二月十一日逾
      期，已明顯表示公司經濟困難陷支付不能，債權已難確保，然被上訴人非但未
      依保證書之約定視為全部到期，反而，分別於八十五年四月十五日、八十五年
      四月二十四日及八十五年五月十五日分別再陸續借款新臺幣二百萬、五百萬及
      二百萬之借款予碧優公司，造成債務之擴大，所生債務額，自屬自行違約所致
      ，不得歸責上訴人負責，而損害之發生或擴大被上訴人與有過失，法院得減輕
      賠償或免除之，為民法第二百一十七條明訂。
丙、被上訴人部分：
一、聲明：上訴駁回。
二、陳述：除與原判決記載相同者予以引用外，補稱略以：
    (一)被上訴人前於板橋地院八十七年民執明字第二三一三號強制執行事件中，陳報
      債權金額為新臺幣八百五十三萬二千九百六十二元，此項數額，為本件強制執
      行債權人（即被上訴人）對執行法院所陳報應受分配之部分債權數額。被上訴
      人以訴外人碧優公司借款共計九筆，其性質（新台幣或日幣）、擔保條件（信
      保基金有無保證）之不同為理由，故並未陳報全部債權之本金、利息、違約金
      於該執行事件。況被上訴人續於八十七年民執土字第一六四四六號強制執行事
      中，為全部債權之本金、利息、違約金之陳報，若謂被上訴人債權數字不確實
      ，何以不見前後兩次強制執行程序中，有債務人（訴外人陳施夜、原審被告丁
      ○○）提起分配表異議之訴？
    (二)上訴人乙○○屢稱其於八十三年十月九日已為終止保證契約之意思表示，斯時
      固可謂乙○○已終止保證責任，但乙○○又於同年十月十七日，以存證信函撤
      銷同年十月九日所為終止保證契約之意思表示。或因斯時該當事人不甚了解法
      律行為所可能產生之效果，但被上訴人既為當事人之一方，應探求上訴人意思
      表示之真義：上訴人乙○○因擔任碧優公司董事之故，依據董監連保之慣例，
      為維持碧優公司正常營運，必然以繼續擔任碧優公司之借款保證人為宜，而方
      使碧優公司於八十四、五年間能順利自被上訴人處取得貸款。退步言之，依民
      法第一百五十三條第一項、第七百三十九條規定，保證契約因屬不要式契約，
      固僅需當事人約定一方於他方債務不履行時，由其代負履行責任即可，被上訴
      人當時對上情自然表示同意，則上訴人乙○○、甲○○、丙○○等三人之保證
      責任，應自八十六年八月起始告終止，換言之，上訴人對於保證責任終止前對
      被上訴人所負連帶債務，自應依據連帶保證書負連帶清償責任。
    (三)依最高法院五十年台上字第一八二號判例、五十二年台上字第二七九九號判例
      ，被上訴人於債務人延遲後，一方面得請求其履行債務，一方面仍有權收取遲
      延利息，準此，被上訴人更無任何過失可言。再依最高法院二十七年上字第三
      二七０號判決、四十一年台上字第八０七號判例，民法第三百二十三條規定並
      非強行規定，所定費用、利息及原本之抵沖順序，得以當事人之契約變更之。
    (四)就碧優公司還款帳戶之資料報表說明如次：
      1.被上訴人於原審所提出授信撥貸登錄單、客戶交易明細月報表二項文書，均
        屬被上訴人內部作業表冊，上訴人如何能於其上簽章？
      2.有關帳戶0000000000000 之帳戶資料報表內之摘要欄內顯示之「連動轉」乃
        被上訴人之電腦作業上之名稱，即客戶授權被上訴人每月於帳戶扣取之應付
        利息或授信在電腦作業上之操作程序。
      3.上訴人乙○○等於準備書狀(一)中所提計三十四筆支出金額，共計新臺幣四十
        二萬四千七百五十六元，經被上訴人核對帳載記錄，依日期、支出金額、繳
        息本金、貸放編號及目前借款情形等欄分別將上開三十四筆支出金額予以列
        表說明（詳如附表）。其皆為如附表所示繳息本金欄所載借款本金之繳息扣
        款，因大部分借款皆已清償完畢，並非屬本件所列七筆借款之繳息記錄，故
        無法顯示於該七筆借款之繳息明細表中，而原請求金額已清償完畢者，係於
        拍賣抵押物受償後已清償完畢者，以上二種借款皆非本件請求金額，表列中
        僅八十四年九月五日、八十四年十月五日及八十五年五月十六日等三筆借款
        本金在本件請求之債權金額內，且其中新臺幣六十萬元借款部分，目前尚餘
        五十二萬九千八百零八元未獲清償，故上訴人乙○○等所言四十二萬四千七
        百五十六元係償還本金，顯與事實不符。
  附表：金額（新臺幣）
┌───┬─────┬────┬────────┬────────────┐
│日期  │ 支出金額 │繳息本金│ 貸放編號       │目前借款情形            │
├───┼─────┼────┼────────┼────────────┤
│840711│ 16685    │0000000 │ 00000000000000 │已清償完畢              │
├───┼─────┼────┼────────┼────────────┤
│840711│ 41712    │0000000 │ 00000000000000 │已清償完畢              │
├───┼─────┼────┼────────┼────────────┤
│840714│ 19188    │0000000 │ 00000000000000 │已清償完畢              │
├───┼─────┼────┼────────┼────────────┤
│840718│ 20856    │0000000 │ 00000000000000 │已清償完畢              │
├───┼─────┼────┼────────┼────────────┤
│840724│  1668    │ 200000 │ 00000000000000 │已清償完畢              │
├───┼─────┼────┼────────┼────────────┤
│840727│ 13598    │0000000 │ 00000000000000 │已清償完畢              │
├───┼─────┼────┼────────┼────────────┤
│840727│ 16685    │0000000 │ 00000000000000 │已清償完畢              │
├───┼─────┼────┼────────┼────────────┤
│840812│ 17217    │0000000 │ 00000000000000 │已清償完畢              │
├───┼─────┼────┼────────┼────────────┤
│840817│ 19789    │0000000 │ 00000000000000 │已清償完畢              │
├───┼─────┼────┼────────┼────────────┤
│840818│ 21493    │0000000 │ 00000000000000 │已清償完畢              │
├───┼─────┼────┼────────┼────────────┤
│840824│  1716    │ 200000 │ 00000000000000 │已清償完畢              │
├───┼─────┼────┼────────┼────────────┤
│840826│ 13996    │0000000 │ 00000000000000 │已清償完畢              │
├───┼─────┼────┼────────┼────────────┤
│840826│ 17161    │0000000 │ 00000000000000 │已清償完畢              │
├───┼─────┼────┼────────┼────────────┤
│840830│ 22031    │0000000 │ 00000000000000 │原請求金額，已清償完畢  │
├───┼─────┼────┼────────┼────────────┤
│840905│  5131    │ 600000 │ 00000000000000 │本件請求金額            │
├───┼─────┼────┼────────┼────────────┤
│840916│ 17088    │0000000 │ 00000000000000 │已清償完畢              │
├───┼─────┼────┼────────┼────────────┤
│840916│ 19641    │0000000 │ 00000000000000 │已清償完畢              │
├───┼─────┼────┼────────┼────────────┤
│840916│  5383    │ 630000 │ 00000000000000 │原請求金額，已清償完畢  │
├───┼─────┼────┼────────┼────────────┤
│840925│  1707    │0000000 │ 00000000000000 │已清償完畢              │
├───┼─────┼────┼────────┼────────────┤
│840929│ 21937    │0000000 │ 00000000000000 │原請求金額，已清償完畢  │
├───┼─────┼────┼────────┼────────────┤
│841002│  7104    │ 860000 │ 00000000000000 │已清償完畢              │
├───┼─────┼────┼────────┼────────────┤
│841005│  4956    │ 600000 │ 00000000000000 │本件請求金額            │
├───┼─────┼────┼────────┼────────────┤
│841012│  5204    │ 630000 │ 00000000000000 │原請求金額，已清償完畢  │
├───┼─────┼────┼────────┼────────────┤
│841021│  9912    │0000000 │ 00000000000000 │原請求金額，已清償完畢  │
├───┼─────┼────┼────────┼────────────┤
│841023│ 13464    │0000000 │ 00000000000000 │已清償完畢              │
├───┼─────┼────┼────────┼────────────┤
│841027│  2065    │ 250000 │ 00000000000000 │已清償完畢              │
├───┼─────┼────┼────────┼────────────┤
│841211│  5204    │ 630000 │ 00000000000000 │原請求金額，已清償完畢  │
├───┼─────┼────┼────────┼────────────┤
│841221│  9953    │0000000 │ 00000000000000 │原請求金額，已清償完畢  │
├───┼─────┼────┼────────┼────────────┤
│841227│  2084    │ 250000 │ 00000000000000 │已清償完畢              │
├───┼─────┼────┼────────┼────────────┤
│841228│ 21423    │0000000 │ 00000000000000 │原請求金額，已清償完畢  │
├───┼─────┼────┼────────┼────────────┤
│850104│  7441    │ 860000 │ 00000000000000 │已清償完畢              │
├───┼─────┼────┼────────┼────────────┤
│850127│  2187    │ 250000 │ 00000000000000 │已清償完畢              │
├───┼─────┼────┼────────┼────────────┤
│850227│  2187    │ 250000 │ 00000000000000 │已清償完畢              │
├───┼─────┼────┼────────┼────────────┤
│850516│ 16890    │0000000 │ 00000000000000 │本件請求金額            │
├───┼─────┼────┴────────┴────────────┤
│合計  │424756    │                                                    │
└───┴─────┴──────────────────────────┘
    理    由
甲、程序方面：
    按「債權人以各連帶債務人為共同被告提起給付之訴，以被告一人提出非基於其
    個人關係之抗辯，而經法院認為有理由者為限，始得適用民事訴訟法第五十六條
    第一項之規定，共同被告之一人對於第一審命其連帶給付之判決，提起上訴或聲
    請訴訟救助，尚未經第二審法院為實體上之調查，無從斷定其提出抗辯是否非基
    於其個人關係而有理由，自無同條項之適用，應就其個人提起上訴或聲請訴訟救
    助是否合法，應否准許，予以調查裁判。」最高法院四十一年台抗字第十號判例
    著有明文，最高法院五十七年台上一一六九號判決、八十三年台上字二五八號判
    決亦同此意旨。本件原審被告碧優公司、丁○○及己○○未於法定期間具狀聲明
    上訴，揆諸前揭裁判意旨，上訴人乙○○、甲○○、丙○○、戊○○所提出之非
    基於個人關係抗辯之清償事由，本院認為無理由（理由詳如後述四之(二)），不適
    用民事訴訟法第五十六條第一項之規定，則原審被告碧優公司、丁○○及己○○
    非為上訴效力所及，此部分已告確定，合先敘明。
乙、得心證之理由：
一、本件被上訴人起訴主張原審被告碧優公司於八十一年六月三日邀同其餘被告擔任
    連帶保證人，以本金新臺幣六千萬元為限額，連帶保證碧優公司對被上訴人現在
    及將來所負一切債務並按各項債務約定之利息、違約金等負連帶保證責任。嗣碧
    優公司陸續向被上訴人借款九筆，金額合計新臺幣一千五百零五萬元。上開債務
    並約定，如逾期清償，除按被上訴人牌告或約定之遠期信用狀利率給付利息外，
    凡逾六個月以內，按上述利率之百分之十，逾期超過六個月者，另按上述利率百
    分之二十計付違約金。詎碧優公司僅繳息至八十五年九月二十七日即未依約繳納
    本息。碧優公司並於八十一年六月三日邀同原審被告丁○○、上訴人甲○○與被
    上訴人簽定「開發信用狀暨融資契約」，約定對於碧優公司現在及將來在被上訴
    人銀行於額度新臺幣四千萬元之額度內，循環開發信用狀及墊付外幣借款，其中
    第三條第一項、第六條約定，如碧優公司遲延清償時，除按被上訴人牌告或約定
    之遠期信用狀利率計付利息外，並願按被上訴人新訂基本放款利率加計年利率百
    分之二、五與當時牌告之外幣利率孰高為準計付遲延利息外，並加計違約金，凡
    逾六個月以內，按上述利率之百分之十，逾期超過六個月者，另按上述利率百分
    之二十計付違約金。碧優公司依上開二紙契約，向被上訴人提出開發信用狀申請
    書，金額共計日幣一百零五萬元，除其中百分之十款項係碧優公司自備款外，其
    餘百分之九十係被上訴人墊款，屆至清償期仍有日幣九十四萬五千元未清償。經
    被上訴人拍賣抵押物後，尚不足清償全部債務，為此，依消費借貸及連帶保證之
    法律關係，請求被告連帶給付新臺幣一千零五十七萬九千八百零八元，及日幣九
    十四萬五千元，暨如起訴聲明所示之利息、違約金。（本院按：原審判決被上訴
    人勝訴，原審被告碧優公司、丁○○及己○○未聲明不服，該三人部分，已告確
    定）
    對於上訴人之抗辯則主張：上訴人若認被上訴人所主張之債權數額有異，為何於
    後續之強制執行程序中未聲明異議？上訴人乙○○屢稱其於八十三年十月九日已
    為終止保證契約之意思表示，但乙○○又於同年十月十七日，以存證信函撤銷同
    年十月九日所為終止保證契約之意思表示，探求上訴人意思表示之真義，且董監
    連保之慣例，上訴人自仍應負連帶保證人之責任。被上訴人於債務人延遲後，一
    方面得請求其履行債務，一方面仍有權收取遲延利息，最高法院著有判例，被上
    訴人更無任何過失可言。依判例所示，民法第三百二十三條規定非強行規定，所
    定費用、利息及原本之抵沖順序，得以當事人之契約變更之。被上訴人於原審所
    提出授信撥貸登錄單、客戶交易明細月報表二項文書，均屬被上訴人內部作業表
    冊，上訴人如何能於其上簽章？而有關帳戶0000000000000 之帳戶資料報表，上
    訴人提計三十四筆支出金額，共計新臺幣（下同）四十二萬四千七百五十六元，
    其皆為如事實欄附表所示繳息本金欄所載借款本金之繳息扣款，因大部分借款皆
    已清償完畢，並非屬本件所列七筆借款之繳息記錄，故無法顯示於該七筆借款之
    繳息明細表中。
二、上訴人甲○○、乙○○及丙○○抗辯被上訴人並未確實舉證已將借款交付碧優公
    司；就日幣借款部分，擔任保證人者僅有甲○○及原審被告丁○○，被上訴人就
    此部分亦請求未擔任保證人之其餘上訴人應負連帶清償責任，自無理由。上訴人
    乙○○、甲○○及丙○○於八十三年十月間即已通知被上訴人終止系爭保證契約
    ，對於終止後產生之債務，自無負保證之責；被上訴人於借期屆至後，仍向碧優
    公司收取利息，其默示同意碧優公司延期清償，上訴人等自不負保證之責。系爭
    保證契約係被上訴人基於經濟強勢地位所片面制定之定型化契約，明顯違反誠信
    原則，且對保證人顯失公平，依消費者保護法之規定自屬無效；被上訴人於碧優
    公司尚有能力清償時，未對主債務人碧優公司請求清償，顯然被上訴人於行使債
    權或履行債務，有違誠實信用原則；系爭連動轉扣帳金額均非利息支出，足見其
    為碧優公司償還本金之款項等語。
    上訴人戊○○則以被上訴人於清償期屆至後未向主債務人碧優公司請求清償，雖
    保證書第四條記載，被上訴人毋需徵得保證人同意，得允許主債務人緩期清償，
    然依消費者保護法第十二條規定，定型化契約違反誠實信用原則，對消費者顯失
    公平者無效，則此條款應為無效。碧優公司因經濟困難陷於支付不能，債權已難
    確保，被上訴人仍陸續借款，則該擴大之債務額，被上訴人與有過失。上訴人於
    碧優公司尚有能力清償時，曾通知被上訴人儘速採取保全措施，然被上訴人怠於
    行使債權，違反民法第一百四十八條第二項、第二百十九條規定，被上訴人對於
    損害之發生與擴大有重大過失，法院應免除上訴人之清償責任。上訴人所簽定之
    保證書與遠期信用狀契約二者，性質及目的均不相同，而且保證書與外幣融資契
    約書簽約日係同一日或次一日，然竟僅邀同保證書中二保證人即丁○○及甲○○
    為連帶保證人，二者已有區別，上訴人未在外幣融資契約書上簽名，則被上訴人
    請求上訴人戊○○應負保證責任，自無理由；而且被上訴人提呈之000000000000
    0 帳戶報表中有十四筆清償紀錄，該等清償紀錄並未列入被上訴人所提出之放款
    收回明細表，顯非清償利息，既非清償利息，則應是清償本金，否則上訴人並無
    繳付款項予被上訴人之義務等語資為抗辯。
三、查原審被告丁○○、己○○及上訴人甲○○於八十一年六月三日，上訴人戊○○
    、乙○○及丙○○於同年六月四日與被上訴人簽定保證書，保證碧優公司於以本
    金新臺幣六千萬元為限額，連帶保證碧優公司對被上訴人現在及將來所負一切借
    款、票款、透支、墊款、保證、損害賠償等一切債務，於新臺幣六千萬元為限額
    及其利息、違約金，願與主債務人碧優公司連帶負擔全部清償責任。碧優公司復
    於八十一年六月三日邀原審被告丁○○、上訴人甲○○擔任連帶保證人，與被上
    訴人簽定開發信用狀暨融資契約書，約定對於碧優公司現在及將來在被上訴人銀
    行於額度新臺幣四千萬元之額度內，循環開發信用狀及墊付外幣借款，業據被上
    訴人提出保證書、開發信用狀暨融資契約書為證，並為上訴人所不爭執，堪信為
    真實。本件兩造爭執要點厥為(一)被上訴人是否有交付借款予碧優公司，碧優公司
    是否有清償本金？(二)終止保證之意思表示到達後，能否再撤回或撤銷？(三)保證書
    與外幣融資契約書是否有從屬或全部一部之關係？(四)違約金可否先行抵充？(五)本
    件保證書載明保證人拋棄先訴抗辯權、延期清償免責權、拋棄或更換擔保物權之
    免責權，是否有違消費者保護法第十二條之規定？
四、被上訴人是否有交付借款，碧優公司有無清償本金？
    (一)上訴人乙○○、甲○○、丙○○及戊○○抗辯被上訴人未證明有交付借款之事
      實。惟查，依被上訴人於原審所提出之授信撥貸登錄單、開戶明細查詢單及客
      戶交易明細月報表，系爭一百零五萬元借款八十四年十二月二十七日撥入碧優
      公司於被上訴人銀行所開設之000－000－0000000－0帳戶；系
      爭二筆二百萬元借款，被上訴人已分別於八十五年四月十五日、八十五年四月
      二十四日撥入碧優公司之上開000－0000000000－0帳戶；系爭
      五百萬元借款被上訴人已於八十五年五月十五日撥入碧優公司上開00－00
      0－0000000－0帳戶；系爭二百五十七萬元借款，被上訴人已於八十
      四年七月二十七日撥入碧優公司上開000－000－0000000－0帳
      戶；系爭一百二十萬元借款，被上訴人已於八十四年七月二十一日撥入碧優公
      司上開000－000－0000000－0帳戶；系爭六十萬元被上訴人已
      於八十四年八月五日撥入碧優公司上開000－000－0000000－0
      帳戶；系爭六十三萬元借款，被上訴人已於八十四年八月十一日匯入碧優公司
      上開000－000－0000000－0帳戶；上開各筆借款並於同日轉入
      碧優公司設於被上訴人銀行之000－000－0000000－0帳戶。再
      查，由被上訴人提出之副提單背書擔保提貨申請書可知，碧優公司於八十五年
      五月十日申請擔保提貨金額計日幣一百零五萬元，其中百分之九十計九十四萬
      五千元為被上訴人所墊付，該次交易已於八十五年五月十日完成，此由被上訴
      人所提出之轉帳支出傳票關於營利事業統一編號00000000，與碧優公
      司與被上訴人簽定之授信約定書，所記載碧優公司之營利事業統一編號相符；
      支出傳票上關於進口廠商英文名稱之記載，亦與被上訴人提出進口單據通知書
      之通知廠商BEGONIA  UNIVAC CORP相符；支出傳票關於信用狀號碼之記載，及
      收入傳票關於摘要欄記載「6AMMB2/00085」，亦與碧優公司具名副提單背書擔
      保提貨申請書所記載信用狀號碼「6AMMB2/00085」相符，可見被上訴人所提出
      之轉帳支出傳票及收入傳票，確為碧優公司系爭日幣借款之之傳票，則被上訴
      人所提出之轉帳支出傳票於進口短放承兌欄業已記錄「JPY945.000」；到單金
      額欄則係記載「JPY0000000」抵用保證金欄則記錄「JPY105000 」；而依被上
      訴人所提出之轉帳收入傳票金額相加計為日幣一百零五萬元，亦與轉帳支出傳
      票收入金額合計一百零五萬元日幣（0000000+3800=0000000）相符，符合會計
      作帳原則，此與被上訴人所主張系爭信用狀金額共一百零五萬元日幣，其中十
      分之一由碧優公司支付，其中十分之九計九十四萬五千元日幣由被上訴人墊付
      相符；被上訴人亦於八十五年五月十六日通知碧優公司憑證件提取墊款單據，
      業據被上訴人提出進口單據通知書為證。上訴人雖否認上開被上訴人提出文書
      之真正。惟查，上開授信撥貸登錄單、開戶明細查詢單、客戶交易明細月報表
      、進口單據通知書、轉帳支出傳票及轉帳收入傳票等文件，均為被上訴人銀行
      內部所製作之文書，被上訴人以之證明其已為撥貸系爭借款之事實，則此等文
      件於形式上自為真正。至於實質內容之真正，碧優公司及丁○○於原審亦到庭
      自認其確有向被上訴人借款（參原審卷第一二○頁），況有借款才有還款之必
      要，被上訴人若未交付借款予碧優公司，何以被上訴人聲請法院拍賣抵押物求
      償時，碧優公司之法定代理人丁○○均無異議；依被上訴人所提之前開證據、
      丁○○之自認、被上訴人拍賣擔保物品求償等事實對照觀之，足認被上訴人確
      已將貸款金額撥入碧優公司帳戶無訛。原審並非單憑丁○○之自認即認定被上
      訴人有交付借款予碧優公司，上訴人以丁○○於原審自認有借款之不利行為，
      依民事訴訟法第五十六條第一項第二款規定，對全體上訴人不生效力云云置辯
      ，委無可採。至於被上訴人以多少債權額參與分配，乃被上訴人之權利，而且
      強制執行尚有預繳執行費用之問題，上訴人自不得以被上訴人於板橋地院參與
      分配之金額僅為八百三十五萬二千九百六十二元，或一般債權人不會以多報少
      ，損失自身權益云云，認為碧優公司僅積欠被上訴人前開金額。
    (二)按債務人主張其債務已經清償者，應由主張清償事實之債務人負舉證責任（最
      高法院二十八年上字第一九二０號判例參照）。經查，依被上訴人所提出板橋
      地院八十七年度民執字第二三一三號強制執行分配表（原審卷第一三七頁），
      被上訴人實際所得分配金額為二百九十四萬四千六百五十四元，經依授信契約
      書第九條第一項及民法第三百二十二條、第三百二十三條規定，抵充利息一百
      十二萬零六百八十三元，及違約金二十一萬二千七百二十元後，尚餘一百六十
      一萬一千二百五十一元，再抵充本金一百二十萬元之借款，再抵充本金六十三
      萬元之借款，尚不足二十一萬八千七百四十九元。關於系爭二百五十七萬元借
      款、八十五年四月二十四日借款二百萬元、六十萬元及六十三萬元借款部分，
      被上訴人所抵償之利息、違約金，均係至八十七年六月二十九日，而系爭一百
      零五萬元、二百萬元及五百萬元部分則未參與上開板橋地院八十七年度民執字
      第二三一三號執行事件之分配。而被上訴人拍賣丁○○所有之不動產，扣除執
      行費及土地增值稅後，被上訴人共受分配金額為六百十一萬三千零七十四元，
      抵充系爭七筆新台幣借款至八十八月七月二十九日之利息二百七十五萬一千八
      百二十八元，及違約金四十六萬一千九百八十二元；抵充日幣部分至八十八年
      七月二十九日之利息、違約金共計日幣十四萬三千零九十一元，以匯率０、二
      八一八計算，折合新台幣四萬零三百二十三元，再抵充系爭六十三萬元借款本
      金未還部分二十一萬八千七百四十九元；次抵充系爭二百五十七萬元未還本金
      二百五十七萬元；復抵充系爭六十萬元借款未還部分本金計六十萬元，惟就系
      爭六十萬元借款部分本金部分尚不足抵償五十二萬九千八百零八元，業據被上
      訴人提出板橋地院八十七年度民執土字第一六四四六號通知書、實際債權額計
      算書（新台幣、日幣）、訴訟標的金額計算書為證，則碧優公司尚欠被上訴人
      新台幣借款部分本金共計一千零五十七萬九千八百零八元，及自八十八年七月
      三十日起至清償日止，按週年利率百分之九、七八五計算之利息，暨自八十八
      年七月三十日起至清償日止，按上開利率百分之十計算之違約金。關於日幣借
      款部分，本金未還借款計日幣九十四萬五千元，利息則係自八十八年七月三十
      日起至清償日止，按週年利率百分之四計算之利息，暨自八十八年七月三十日
      起至清償日止，按上開利率百分之十計算之違約金。上訴人雖抗辯就被上訴人
      所提出之帳號0000000000000 帳戶之部分往來資料以觀，三十四筆連動轉扣帳
      金額計四十二萬四千七百五十六元，與被上訴人所提出七筆借款利息明細表比
      對結果顯然不符，該連動轉扣帳金額均非利息支出，足見其為碧優公司償還本
      金之款項云云。惟查，利息明細表繳息本金欄所載借款本金之繳息扣款，因大
      部分借款皆已清償完畢，並非屬本件所列七筆借款之繳息記錄，故無法顯示於
      該七筆借款之繳息明細表中，即八十四年七月十一日二筆、八十四年七月十四
      日、八十四年七月十八日、八十四年七月二十四日、八十四年七月二十七日二
      筆、八十四年八月十二日、八十四年八月十七日、八十四年八月十八日、八十
      四年八月二十四日、八十四年八月二十六日二筆、八十四年九月十六日二筆、
      八十四年九月二十五日、八十四年十月二日、八十四年十月二十三日、八十四
      年十月二十七日、八十四年十二月二十七日、八十五年一月四日、八十五年一
      月二十七日、八十五年二月二十七日共二十三筆，而原請求金額已清償完畢者
      （拍賣抵押物受償後已清償完畢者），即八十四年八月三十日、八十四年九月
      十六日、八十四年九月二十九日、八十四年十月十二日、八十四年十月二十一
      日、八十四年十二月十一日、八十四年十二月二十一日、八十四年十二月二十
      八日共八筆，以上二種借款皆非本件請求金額，表列中僅八十四年九月五日、
      八十四年十月五日及八十五年五月十六日等三筆借款本金在本件請求之債權金
      額內（參本院卷一九八頁至二四九頁），故上訴人抗辯四十二萬四千七百五十
      六元係償還本金，顯與事實不符。且依被上訴人所提之借據觀之，償還方法均
      為到期一次清償，碧優公司曾有利息未依限繳納，致有逾期息產生之情形（依
      上訴人授權被上訴人決定扺充之次序〈理由詳後述〉，或依民法第三百二十三
      條規定，利息之扺充順序先於原本），衡情怎有可能清償本金？上訴人就碧優
      公司有清償本金之事實，推稱資料在丁○○處，未舉證以實其說，依前揭判例
      意旨，其抗辯碧優公司有清償本金乙節，洵無足採，則上訴人上訴之效力自不
      及於原審被告碧優公司、丁○○及己○○。
五、上訴人甲○○、丙○○在八十三年間有無終止系爭保證契約？乙○○終止保證之
    意思表示到達對造後，能否再撤回或撤銷？
    (一)上訴人乙○○、甲○○及丙○○均稱，其曾於八十三年間即終止系爭保證契約
      ，惟關於上訴人甲○○，其所提出者為八十六年八月間之存證信函，上訴人丙
      ○○則迄未能舉證以實其說，自無可採。本件碧優公司之借款時間，均係自八
      十四年七月間起至八十五年五月間止，在上訴人甲○○及丙○○八十六年八月
      間終止系爭保證契約之前，對於終止前碧優公司對被上訴人所負債務，自應依
      保證書負連帶清償責任。
    (二)關於上訴人乙○○部分：
      乙○○雖於八十三年十月間以存證信函通知被上訴人終止系爭保證契約，惟其
      復於八十三年十月十七日撤銷之前於八十三年十月九日所為終止系爭保證契約
      之意思表示，業據被上訴人提出上訴人乙○○不爭執為真正之存證信函為證（
      原審卷第一六三頁）。參照最高法院四十七年台聲字第一九○號判例意旨「撤
      回上訴，係當事人於提起上訴後，以終結訴訟為目的之訴訟法上一方的法律行
      為，祇須對於法院表示撤回之意思即生效果，故此項撤回上訴之意思表示，性
      質上不許撤回。本件聲請人既經向本院表示撤回上訴，自無許其取回撤回上訴
      狀之餘地，其聲請應予駁回。」，上訴人乙○○主張意思表示已經到達被上訴
      人即生效，自無撤回或撤銷之理，洵屬有據。原審以應探求當事人之真意，而
      認為上訴人乙○○已撤銷終止保證契約之意思表示，與前開判例意旨有違，尚
      非可採。縱認上訴人乙○○於八十三年十月九日撤銷終止保證契約之意思表示
      後，同年月十七日撤銷前揭撤銷函之真意，屬於向被上訴人再為擔任保證人之
      新要約，惟被上訴人並未為承諾，業據被上訴人之訴訟代理人於本審八十九年
      九月十三日言詞辯論中陳稱：「我們只有跟乙○○聯絡為何要終止保證，撤銷
      後我們沒有動作」，足證乙○○與被上訴人間之保證契約並未重新訂立，至於
      上訴人乙○○於八十六年八月一日通知被上訴人終止系爭保證契約，應僅係重
      申八十三年十月九日終止之旨。乙○○既已於八十三年十月九日通知被上訴人
      終止保證契約，被上訴人亦自認收受該終止函件，則乙○○自無庸就碧優公司
      於八十四年七月間起至八十五年五月間止之借款負保證之責。
六、保證書與開發信用狀暨融資契約書是否有從屬或全部一部之關係？
    本件開發信用狀暨融資契約書，上訴人乙○○、葉家齡及戊○○並未簽名於其上
    （本審卷第一一四頁），且保證書上係保證新台幣六千萬元，第七條並約定「保
    證人願確實遵守另與貴行（指被上訴人）所訂立之授信約定書所有條款」，而開
    發信用狀暨融資契約書則係關於等值新台幣四千萬元限額內循環開發信用狀及墊
    付外幣貸款之融資契約，一為一般性消費借貸之限額保證、另一則為外幣墊款之
    限額保證，二者無論金額、用語皆不相同，而且本件保證書與開發信用狀暨融資
    契約書簽約日係同一日或次一日，然卻僅邀同保證書中二保證人丁○○及甲○○
    為連帶保證人，保證書上其餘之連帶保證人並未簽名，二者應係個別獨立生效，
    無所謂從屬或一部全部之問題，亦即二契約分別存在不相互影響，而其上連帶保
    證人所保證之額度、範圍及事項，亦各依其約定之內容而有所不同（最高法院八
    十七年台上字第一九八一號判決參照）。被上訴人主張係因融資契約書上連帶保
    證人欄只預定三個欄位，惟上訴人乙○○、丙○○、戊○○若果確實同意為碧優
    公司之外幣貸款擔任連帶保證人，被上訴人非不得以附件黏貼之方式請該等上訴
    人簽名，是上訴人乙○○、葉家齡及戊○○抗辯其等未擔任開發信用狀融資貸款
    之連帶保證人，堪信屬實。
七、違約金可否先行抵充？
    按「清償所提出之給付，應先抵充費用、次充利息，次充原本。其依前二條規定
    抵充者，亦同。」民法第三百二十三條固定有明文。惟按「民法第三百二十三條
    規定並非強行規定，故所定費用、利息及原本之抵充順序，得以當事人之契約變
    更之。」最高法院二十七年上字第三二七０號判例、四十一年台上字第八０七號
    判例可資參照。經查，上訴人與被上訴人所簽定之授信約定書第九條第二項：「
    前項債務性質相異者，立約人所提出之給付，同意由貴行（即被上訴人）決定其
    抵充方法及順序。」，上訴人戊○○、乙○○、甲○○及葉家齡等均在授信約定
    書上簽名（戊○○之部分參本審卷一○一頁筆錄，另三人參本審卷一八八至一九
    ○頁）；再參被上訴人所提出之抵押權設定契約書其他約定事項第十一條約定，
    碧優公司與被上訴人約定：「‧‧‧抵押權人得逕行處分擔保物，以所得款項優
    先抵充各項費用、違約金、利息（遲延利息）及原本。‧‧‧至於抵充之先後順
    序，得由抵押權人任意決定之。」；上訴人及碧優公司顯已授權由被上訴人決定
    抵充之順序。上訴人抗辯依民法第三百二十三條規定，清償人所提出之給付，應
    先充費用、利息，再充原本，則被上訴人自不得先充違約金云云，顯然忽略民法
    第三百二十三條關於抵充順序之規定，並非強制規定，依契約自由原則，得由當
    事人間約定變更，並無違反強制禁止規定，或誠實信用平等互惠原則。
八、本件保證書載明保證人拋棄先訴抗辯權、延期清償免責權、拋棄或更換擔保物權
    之免責權，是否有違消費者保護法第十二條之規定？
    上訴人抗辯被上訴人已同意碧優公司就系爭債務緩期清償，並在其製作之定型化
    契約中載明連帶保證人拋棄先訴抗辯權、拋棄延期清償免責權，有違誠信原則及
    就損害之發生或擴大與有過失云云。
    (一)按民法第二百三十三條第一項規定，遲延之債務以支付金錢為標的者，債權人
      得請求依法定利息計算之遲延利息，但約定利息較高者仍從其約定利率，故債
      務人遲延後，債權人一面得請求其履行債務，一面仍有權收取遲延利息。換言
      之，收取遲延利息者，不得謂其必未請求履行債務，而准許債務人延期履行，
      最高法院五十年台上字第一八二號判例、第五十二年台上字第二七九九號判例
      可資參照。上訴人稱被上訴人於清償期屆滿後，仍繼續收取利息，認為被上訴
      人已有允許碧優公司緩期清償之事實。惟本件係以支付金錢為標的，依民法第
      二百三十三條第一項規定，被上訴人本得請求依約定利息計算之遲延利息，另
      依被上訴人與碧優公司所簽定之借據第四條第四項，及第六條約定，被上訴人
      亦均得於碧優公司遲延清償時，請求碧優公司支付遲延利息，且債務人於遲延
      給付時，仍負有清償義務，並不因債務人遲延給付即當然免除其清償義務；且
      遲延後之給付，除非債權人證明該給付對債權人已無利益，否則債權人自不得
      拒絕債務人之給付，民法第二百三十二條參照。經查，被上訴人所提出之放款
      收回明細表，被上訴人關於碧優公司於清償期限屆至後所繳納之利息，均記載
      「逾期息」即違約金，亦可知被上訴人關於碧優公司於清償期屆至後所繳納之
      利息，係為收取遲延利息。上訴人另謂並非每項利息欄後均記載逾期息，或碧
      優公司已逾期繳納利息，給付不能，被上訴人仍繼續貸放款項，就債務之擴大
      與有過失。查，據被上訴人訴訟代理人於本審言詞辯論中陳稱：「一般銀行收
      取利息超過七天，第八天我們就收逾期息‧‧‧，但只要他繳了就算正常，逾
      期息只是逾期這部分，原來利息就加進去‧‧‧」，參照被上訴人提出之放款
      收回明細表，堪認被上訴人之主張並非無據。茲以上訴人所指碧優公司八十四
      年七月二十一日之一百二十萬元貸款為例，雖然在八十五年一月二十一日至同
      年四月十三日遲延繳息致有違約金之產生，但自八十五年四月十三日起又按時
      繳納利息（原審卷二一九頁），即僅有一段期間未按時繳納利息嗣後又按時繳
      納，足證並無上訴人所指稱碧優公司早已給付不能、被上訴人仍繼續貸放款項
      以致損害擴大，被上訴人與有過失之情況。被上訴人就系爭借款亦聲請拍賣抵
      押物取償，業據被上訴人提出板橋地院八十七年度民執明字第二三一三號民事
      執行處通知書、八十七年度民執土字第一六四四六號執行處通知書為證，難認
      被上訴人有允許碧優公司緩期清償之事實。是清償期屆至後，被上訴人繼續向
      碧優公司收取遲延利息，不能認為被上訴人同意碧優公司緩期清償。上訴人雖
      引最高法院五十年台上字第二二八二判決，惟該判決事實業已認定「債權人於
      清償期滿後，不向主債務人請求給付而繼續收取利息，毫無催索之事實者」，
      因此認為債權人有默示同意主債務人緩期清償之事實，然此與本件情形並不相
      同，自不得相提並論。而和解乃雙方互相讓步以終止紛爭，因訴訟畢竟需支出
      時間及費用，故上訴人戊○○以被上訴人在原審訴訟進行中洽談和解，作為被
      上訴人同意系爭借款延期清償之證明，委無可採。
    (二)保證書第四條明載：「貴行（即原告）無須徵求保證人同意，得允許主債務人
      分期、延期清償，保證人之保證責任並不因之免除」等語，另開發信用狀暨融
      資契約第二十一條亦記載：「‧‧‧倘貴行（即原告）同意立約人就在契約書
      事項下任何一筆立約人之全部或一部延期清償或‧‧‧，保證人均予同意‧‧
      ‧。」等語，縱被上訴人嗣後依保證書第四條、及開發信用狀暨融資契約書第
      二十一條之約定，同意主債務人碧優公司延期清償，自毋庸再徵得作為保證人
      之上訴人同意。上訴人雖又辯稱：保證書係屬定型化契約，違反平等互惠原則
      顯失公平，違反消費者保護法之規定云云。惟查，消費者保護法係於八十三年
      一月十一日公布施行，而本件保證書及開發信用狀融資契約書則早於八十一年
      六月四日簽訂，依法律不溯既往之原則，自無適用之餘地。次查兩造於訂立保
      證契約及開發信用狀暨融資契約時，上訴人本得權衡利害得失後始為約定，否
      則儘可不予同意簽訂，蓋欲貸款者乃主債務人碧優公司，上訴人之所以願意充
      當連帶保證人必係基於其等與碧優公司間之利害關係，與被上訴人本無涉，如
      上訴人不同意擔任保證人，碧優公司有可能另行央求他人充任，上訴人既自願
      擔任碧優公司之連帶保證人，斯時即應慮及連帶保證人法律上之責任，豈能嗣
      後再以兩造簽訂之保證書及開發信用狀暨融資契約書所為上開約定違反誠信原
      則為由，主張契約無效。復按保證債務之所謂連帶，係指保證人與主債務人負
      同一債務，對於債權人各負全部給付之責任者而言，此就民法第二百七十二條
      第一項規定連帶債務之文義參照觀之甚明。故連帶保證與普通保證不同，縱使
      無民法第七百四十六條所揭之情形，亦不得主張同法第七百四十五條關於檢索
      抗辯之權利（最高法院四十五年度台上字第一四二六號判例）。上訴人均為連
      帶保證人而非普通保證人，故上訴人抗辯修正之民法第七百三十九條之一明定
      保證人之權利不得預先拋棄云云，於連帶保證人自屬應適用同條所規定之「除
      法律另有規定外」之情形。是本件之上訴人於簽立保證書時事前同意如被上訴
      人允許主債務人延期清償，保證人仍願負保證責任，並不違反法律之規定。
九、按借用人應於約定期間內，返還與所借用物種類、品質、數量相同之物；又稱保
    證者，謂當事人約定，一方於他方之債務人不履行債務時，由其代負履行責任之
    契約；又保證債務，除契約另有訂定外，包含主債務之利息、違約金、損害賠償
    及其他從屬於主債務之負擔；另連帶債務之債權人，得對債務人中之一人或數人
    ，同時或先後請求全部或一部之給付，民法第四百七十八條、第七百三十九條、
    第七百四十條、第二百七十三條第一項分別定有明文。本件碧優公司未依約還款
    ，上訴人甲○○、丙○○、戊○○既為連帶保證人，本應負連帶清償責任；惟上
    訴人乙○○抗辯已於八十三年十月九日通知被上訴人終止保證契約，及上訴人乙
    ○○、丙○○、戊○○抗辯並未擔任外幣融資契約之保證人部分，為可採信，上
    訴人其餘之抗辯，則無可採，已如前述。從而被上訴人本於消費借貸及保證契約
    之法律關係請求上訴人甲○○、丙○○及戊○○連帶給付新臺幣借款本金一千零
    五十七萬九千八百零八元，及自八十八年七月三十日起至清償日止，按週年利率
    百分之九、七八五計算之利息，暨自八十八年七月三十日起至清償日止，按上開
    利率百分之二十計算之違約金；關於日幣借款部分，被上訴人請求上訴人甲○○
    清償本金日幣九十四萬五千元，並自八十八年七月三十日起至清償日止，按週年
    利率百分之四計算之利息，暨自八十八年七月三十日起至清償日止，按上開利率
    百分之二十計算之違約金；為有理由，應予准許。至於被上訴人請求上訴人乙○
    ○給付新臺幣一千零五十七萬九千八百零八元及利息、違約金，及請求上訴人乙
    ○○、丙○○、戊○○給付日幣九十四萬五千元及利息、違約金，則無理由，應
    予駁回。又，上開應准許部分，原判決依兩造之聲請酌定擔保金額為准、免假執
    行之宣告，自無不合。至於被上訴人敗訴部分，其假執行之聲請失所附麗，應併
    予駁回。原審就超過上開應准許部分，為上訴人敗訴之判決，並為假執行之宣告
    ，自有未洽。上訴意旨就此部分指摘原判決不當，求予廢棄改判，為有理由。至
    於上開應准許部分，原審判命上訴人給付，並為假執行之宣告，核無違誤，上訴
    意旨，就此部分，仍執陳詞，指摘原判決不當，求予廢棄，為無理由，應駁回其
    上訴。
十、本件事證已臻明確，兩造其餘攻擊防禦方法或與本件無涉或與判決結果不生影響
    ，毋庸一一論列。
十一、據上論結，本件上訴為一部有理由，一部無理由，依民事訴訟法第四百五十條、
    第四百四十九條第一項、第七十九條但書、第八十五條第二項，判決如主文。
中      華      民      國    八十九    年      九      月    二十七    日
                                民事第九庭
                                    審判長法  官  吳  謙  仁
                                          法  官  林  樹  埔
                                          法  官  蘇  瑞  華
右正本係照原本作成。
如不服本判決，應於收受送達後二十日內向本院提出上訴書狀，其未表明上訴理由者
，並應於提出上訴後二十日內向本院補提理由書狀（均須按他造當事人之人數附繕本
），且依後附民事訴訟法第四百六十六條之一規定辦理。
中      華      民      國    八十九    年      九      月    二十九    日
                                          書記官  賴  以  真
附錄：
民事訴訟法第四百六十六條之一：
對於第二審判決上訴，上訴人應委任律師為訴訟代理人，但上訴人或其法定代理人具
有律師資格者，不在此限。
上訴人之配偶、三親等內之血親、二親等內之姻親，或上訴人為法人、中央或地方機
關時，其所屬專任人員具有律師資格其經法院認為適當者，亦得為第三審訴訟代理人
。
第一項但書及第二項情形，應於提起上訴或委任釋明之。
上訴人未依第一項、第二項規定委任訴訟代理人，或雖依第二項委任，法院認為不適
當者，第二審法院應定其先命補正。逾期未補正亦未依第四百六十六條之二為聲請者
，第二審法院應以上訴不合法裁定駁回之。


司法院資訊處製作；財團法人民間司法改革基金會備份。
